【裁判字號】    95,訴,3780
【裁判日期】    970229
【裁判案由】    偽造有價證券等
【裁判全文】
臺灣高雄地方法院刑事判決              95年度訴字第3780號
公  訴  人  臺灣高雄地方法院檢察署檢察官
被      告  丙○○
指定辯護人  本院公設辯護人  戊○○
上列被告因偽造有價證券等案件，經檢察官提起公訴（95年度偵
字第24118號），本院判決如下：
    主  文
丙○○共同犯行使偽造私文書罪，處有期徒刑陸月，減為有期徒
刑參月，如易科罰金，以銀元參佰元即新台幣玖佰元折算壹日。
附條件買賣契約書上偽造之「丁○○」署名壹枚及指印參枚、切
結同意書上偽造之「丁○○」署名及指印各壹枚，均沒收。
    事  實
一、丙○○及余英傑（未據檢察官起訴）共同基於行使變造特種
    文書、行使偽造私文書及意圖為自己不法所有之詐欺犯意聯
    絡，先由丙○○於民國93年2 月間，在余英傑位於台中縣豐
    原市○○街105 巷27號之住處內，將其自身之照片1 張交付
    予余英傑，繼由余英傑於不詳時、地將丙○○所提供之上開
    照片換貼於其自友人甲○○處所取得之「丁○○」國民身分
    證照片欄，而以此方式變造「丁○○」之國民身分證，足生
    損害於丁○○本人及戶政機關對戶政管理之正確性；嗣於93
    年3 月8 日某時許，丙○○及余英傑即夥同與渠等有前揭犯
    意聯絡之張益端（業於95年7 月16日死亡），共同至「富盛
    輪業有限公司」（址設台中市○區○○○街69-1號；下稱富
    盛公司）位於台中縣豐原市○○街123 號之經銷代辦機車行
    ，由丙○○持上開變造身份證向該機車行經銷代辦人員詐稱
    其係「丁○○」本人，並接續於附條件買賣契約書上偽造「
    丁○○」之署名1 枚及指印3 枚，及於切結同意書上偽造「
    丁○○」之署名及指印各1 枚，另張益端則偽稱其係連帶保
    證人，並於上開文書上簽名捺印，而以此方式偽造上開私文
    書並持以行使交付予上開機車行之經銷代辦人員，致該機車
    行經銷代辦人員不疑有他陷於錯誤，遂收執上開文書並同意
    丙○○以動產擔保交易附條件之買賣方式，購買車號BL5-30
    8 號重型機車1 部，足生損害於富盛公司及丁○○本人。嗣
    丙○○於詐騙上開機車得手後，即將該機車交付予余英傑並
    拒絕給付各期款項，余英傑亦旋於同年4 月9 日將上開機車
    登記過戶予張益端，繼於同年4 月11日再將上開機車以不詳
    代價典當予址設台中市○區○○路56-7號1 樓之「永豐當鋪
    」，而富盛公司因上開債權不獲清償，遂向台灣台中地方法
    院檢察署提出告訴，經該署檢察官將上開私文書送請內政部
    警政署刑事警察局鑑驗後，發現上開私文書上之指紋係丙○○所有，始查知上情。
二、案經富盛公司訴由台灣台中地方法院檢察署檢察官呈請台灣
    高等法院檢察署檢察長令轉台灣高雄地方法院檢察署檢察官
    偵查起訴。
    理  由
一、證據能力之判斷：
    按被告以外之人於審判外之言詞或書面陳述，除法律有規定
    者外，不得作為證據，刑事訴訟法第159 條第1 項定有明文
    。又被告以外之人於審判外之陳述，雖不符前4 條之規定，
    而經當事人於審判程序同意作為證據，法院審酌該言詞陳述
    或書面陳述作成時之情況，認為適當者，亦得為證據；當事
    人、代理人或辯護人於法院調查證據時，知有第159 條第1
    項不得為證據之情形，而未於言詞辯論終結前聲明異議者，
    視為有前項之同意，刑事訴訟法第159 條之5 亦定有明文。
    關於證人乙○○於警詢中所為之陳述、交通部公路總局台中
    區監理所豐原監理站96年4 月19日中監豐字第0960005745號
    函檢附車號BL5-308 號及車號OXF-096 號重型機車之機器腳
    踏車新領牌照登記書暨汽（機）車過戶登記書、交通部公路
    總局台中區監理所台中市監理站96年4 月17日中監中字第09
    600024 07 號函檢附車號BL5-308 號重型機車之過戶登記書
    暨相關資料、內政部警政署刑事警察局95年3 月28日刑紋字
    第0950024372號鑑驗書、內政部警政署刑事警察局鑑驗通知
    書、法務部調查局96年9 月28日調科貳字第09600423240 號
    鑑定書等證據，被告及其辯護人於本院行準備程序時，均明
    確表示對於證據能力不爭執等語（本院卷第95頁參照），且
    當事人均未於本院審理過程中聲明異議，是本院審酌前開證
    據作成時之情況均屬正常，且與本案相關之待證事實具有關
    連性，認適當作為證據，依前開刑事訴訟法第159 條之5 之
    規定，認上開證據均具有證據能力。
二、事實之認定：
    上揭犯罪事實，業據被告丙○○於本院審理中坦承不諱（本
    院卷第93、270 至274 頁參照），核與證人即富盛公司人員
    乙○○於警詢中所證述之情節相符（臺灣台中地方法院檢察
    署94年度偵字第11599 號卷第14、15頁參照），並有動產擔
    保附條件買賣契約書及切結同意書各1 紙附卷可稽（詳本院
    卷附證件存置袋），亦有交通部公路總局台中區監理所豐原
    監理站96年4 月19日中監豐字第0960005745號函檢附車號BL
    5-308 號重型機車之機器腳踏車新領牌照登記書暨汽（機）
    車過戶登記書1 份（本院卷第57、58頁參照）、交通部公路
    總局台中區監理所台中市監理站96年4 月17日中監中字第09
    600024 07 號函檢附車號BL5-308 號重型機車之過戶登記書
    暨相關資料1 份（本院卷第63至67頁參照）及內政部警政署
    刑事警察局95年3 月28日刑紋字第0950024372號鑑驗書1 份
    （臺灣台中地方法院檢察署95年度偵緝字第45號卷第55至58
    頁參照）附卷足資佐證。從而，被告上開自白與事實相符，
    自可採為認定事實之證據。是本案事證明確，被告行使變造
    特種文書、行使偽造私文書及詐欺取財之犯行均洵堪認定，
    均應依法論罪科刑。
三、論罪與科刑：
    (一)本案相關法律之比較適用：
      按行為後法律有變更者，適用行為時之法律；但行為後之
      法律有利於行為人者，適用最有利於行為人之法律，刑法
      第2 條第1 項定有明文。次按有關新舊法之比較，應就罪
      刑有關之共犯、未遂犯、想像競合犯、牽連犯、連續犯、
      結合犯以及累犯加重、自首減輕暨其他法定加減原因（如
      身分加減）與加減例等一切情形，綜其全部罪刑之結果而
      為比較（最高法院95年第8 次刑事庭會議決議參照）。查
      於被告前開行為後，刑法第28條、第41條及第55條業經總
      統於94年2 月2 日修正公布，並依刑法施行法第10條之1
      規定自95年7 月1 日施行。職是，本件自應就被告行為前
      、後相關法律有修正者，依前揭規定暨決議意旨加以綜合
      比較以資適用。茲說明如下：
      1.刑法第28條原規定：「二人以上共同『實施』犯罪之行
        為者，皆為共同正犯。」，新法修正為：「二人以上共
        同『實行』犯罪之行為者，皆為共同正犯。」，係將舊
        法之「實施」修正為「實行」。原「實施」之概念，包
        含陰謀、預備、著手及實行等階段之行為，修正後僅共
        同實行犯罪行為始成立共同正犯，是新法共同正犯之範
        圍已有限縮，排除陰謀犯、預備犯之共同正犯，新舊法
        就共同正犯之範圍既因此而有變動，自屬犯罪後法律有
        變更，而非僅屬純文字修正，應有新舊法比較適用之問
        題（最高法院96年度台上第1323號判決意旨、台灣高等
        法院暨所屬法院96年法律座談會研討結果參照）。而經
        新舊法比較結果，本件被告係基於共同犯罪之意思而參
        與犯罪構成要件行為，上述刑法第28條之修正內容，對
        本件被告而言並無較為有利，依刑法第2 條第1 項前段
        之規定，即應適用行為時即修正前之刑法第28條規定。
      2.修正前刑法第41條第1 項前段原規定：「犯最重本刑為
        5 年以下有期徒刑以下之刑之罪，而受6 個月以下有期
        徒刑或拘役之宣告，因身體、教育、職業、家庭之關係
        或其他正當事由，執行顯有困難者，得以1 元以上3 元
        以下折算一日，易科罰金。」，且被告行為時之易科罰
        金折算標準，依修正前罰金罰鍰提高標準條例第2 條前
        段（現已刪除）之規定，本係就其原定數額提高為100
        倍折算1 日，故被告行為時之易科罰金折算標準乃以銀
        元300 元折算1 日，經折算後應以新臺幣900 元折算為
        1 日。惟修正後刑法第41條第1項 前段則改以：「犯最
        重本刑為5 年以下有期徒刑以下之刑之罪，而受6 個月
        以下有期徒刑或拘役之宣告者，得以新臺幣1,000 元、
        2,000 元或3,000 元折算一日，易科罰金。」，乃就易
        科罰金之折算標準予以提高。從而，比較修正前、後所
        定之易科罰金折算標準，當以修正前之規定較有利於被
        告，亦應依刑法第2條 第1 項前段之規定，適用行為時
        即修正前之舊法。
      3.新修正之刑法將原刑法第55條關於牽連犯之規定廢除。
        基此，除法理上合於想像競合犯之情形仍可認為構成單
        一之犯罪外，其於數犯罪行為之情形，即應依刑法第51
        條之規定予以分論併罰。是比較新舊法之規定，應以修
        正前之刑法第55條規定較有利於被告。
      4.綜上，依前開決議整體比較結果，本件以修正前之刑法
        規定較有利於被告，爰依刑法第2 條第1 項前段之規定
        ，適用行為時即修正前之舊法。
    (二)核被告所為，係犯刑法第216 條、第212 條之行使變造特
      種文書罪、同法第216 條、第210 條之行使偽造私文書罪
      及同法第339 條第1 項之詐欺取財罪。被告於動產擔保附
      條件買賣契約書及切結同意書上偽造署押之行為，均屬偽
      造私文書之階段行為，又被告偽造上揭私文書後持以行使
      ，其偽造私文書之低度行為，應為行使偽造私文書之高度
      行為所吸收，均不另論罪；另被告變造特種文書後持以行
      使，其變造特種文書之低度行為，亦應為行使變造特種文
      書之高度行為所吸收，亦不另論罪。再被告先後行使偽造
      動產擔保附條件買賣契約書及切結同意書之行為，係於密
      切接近之時間及同一地點實施，侵害同一法益，各行為之
      獨立性極為薄弱，且係出於同一行使偽造私文書之目的，
      依一般社會健全觀念，在時間差距上，難以強行分開，應
      視為數個舉動之接續施行，為接續犯，應論以行使偽造私
      文書一罪。被告就前揭行使變造特種文書、行使偽造私文
      書及詐欺取財之犯行，與余英傑及張益端間有犯意聯絡及
      行為分擔，應依修正前刑法第28條規定，論以共同正犯。
      又被告所犯上開三罪間，有手段、目的之牽連關係，應依
      修正前關於牽連犯之規定，從一重之行使偽造私文書罪處
      斷。再被告行使變造「丁○○」國民身份證部分及行使偽
      造切結同意書之犯行，雖均未據檢察官提起公訴，然被告
      該二部分之犯行與已起訴部分，有牽連犯之裁判上一罪關
      係，業如前述，即應為起訴效力所及，本院自得併予審理
      。爰審酌被告為貪圖不法利益，竟提供其自身照片而與他
      人共同變造被害人丁○○之國民身份證，復持該變造國民
      身份證並假冒丁○○之名義偽造相關私文書後，持向被害
      人富盛公司詐取財物，不惟紊亂戶政機關對於戶政管理之
      正確性，亦已對丁○○本人及富盛公司產生損害，其行為
      誠屬可議，惟念及被告犯後坦承犯行，堪認尚有悔意，且
      所詐取之財物價值非鉅，及其犯罪之動機、手段、智識程
      度及所生損害等一切情狀，量處如主文所示之刑，並諭知
      易科罰金之折算標準，以資懲戒。末查，本件被告之犯罪
      時間為93年間，而於被告犯罪後，中華民國96年罪犯減刑
      條例業於96年6 月15日經立法院三讀通過，並經總統府公
      布生效，則本件被告犯罪之時點既在96年4 月24日之前，
      且其所犯之罪核與中華民國96年罪犯減刑條例第2 條第1
      項之規定相符，復無同條例第3 條之除外情事存在，自應
      依該條例第2 條第1 項第3 款、第7 條之規定，減其宣告
      刑二分之一，並依法諭知其宣告刑及減得之刑。至被告於
      附條件買賣契約書上所偽造「丁○○」之署名1 枚及指印
      3 枚，及於切結同意書上所偽造「丁○○」之署名及指印
      各1 枚，應依刑法第219 條規定，不問屬於犯人與否，均
      併予宣告沒收。
四、不另為無罪諭知部分：
    (一)公訴意旨另略以：被告丙○○與另案被告甲○○共同基於
      行使變造特種文書、行使偽造私文書、偽造有價證券而持
      之行使及意圖為自己及他人不法所有之詐欺取財犯意聯絡
      ，於92年12月16日，由甲○○持偽造之「己○○」國民身
      分證，共同前往址設台中縣大雅路251 號之「超級機車行
      」，委託不知情之該機車行人員經銷代辦，向「東元車業
      有限公司」（下稱東元公司）以附條件買賣分期付款方式
      ，購買車號QXF-096 號機車乙輛，價款為45,860元，除頭
      款外，其餘分9 期給付，並由甲○○冒稱「己○○」為購
      車人，被告則偽稱「丁○○」為連帶保證人，而由甲○○
      在附條件買賣契約書及本票上偽簽「己○○」之姓名，被
      告則在附條件買賣契約書及本票上偽簽「丁○○」之姓名
      ，用以偽造該私文書及有價證券，並持以行使交付予該機
      車行人員，使該機車行人員陷於錯誤而收執，足生損害於
      該機車行負責人、東元公司、己○○及丁○○。因認被告
      此部分之犯行另涉犯刑法第201 條第1 項之偽造有價證券
      、同法第216 條、第212 條之行使偽造特種文書、同法第
      216 條、第210 條之行使偽造私文書及同法第339 條第1
      項之詐欺取財等罪嫌。
    (二)按犯罪事實，應依證據認定之，無證據不得認定其犯罪事
      實；又不能證明被告犯罪者，應諭知無罪之判決，刑事訴
      訟法第154 條第2 項及第301 條第1 項分別定有明文。刑
      事訴訟法上所謂認定犯罪事實之證據，係指足以認定被告
      確有犯罪行為之積極證據而言，該項證據自須適合於被告
      犯罪事實之認定，始得採為斷罪資料。如未能發現相當證
      據，或證據不足以證明，自不能以推測或擬制之方法，以
      為裁判之基礎。又刑事訴訟上證明之資料，無論其為直接
      或間接證據，均須達於通常一般之人均不致有所懷疑，而
      得確信其為真實之程度，始得據為有罪之認定，若其關於
      被告是否犯罪之證明未能達此程度，而有合理性懷疑之存
      在，致使無從形成有罪之確信，根據「罪證有疑，利於被
      告」之證據法則，即不得遽為不利被告之認定（最高法院
      29年度上字第3105號、40年台上字第86號、76年台上字第
      4986號判例意旨參照）。又檢察官對於起訴之犯罪事實，
      應負提出證據及說服之實質舉證責任，倘其所提出之證據
      ，不足為被告有罪之積極證明，或其指出證明之方法，無
      從說服法院以形成被告有罪之心證，基於無罪推定之原則
      ，自應為被告無罪判決之諭知（最高法院92年台上字第12
      8 號判例意旨參照）。
    (三)公訴人認被告涉有此部分之犯行，無非係以另案被告甲○○於偵查中之自白及以證人身份所為之證述、車號QXF-09
      6 號機車之附條件買賣契約書、本票、臺灣板橋地方法院
      民事庭宣示判決筆錄及被告於偵查中當庭書寫之「丁○○
      」文字等證據為其主要論據。訊據被告則堅詞否認有此部
      分偽造有價證券、行使變造特種文書、行使偽造私文書及
      詐欺取財之犯行，辯稱：伊沒有與甲○○到超級機車行去
      購買車號OXF-096 號機車，也沒有在附條件買賣契約書及
      本票上偽簽「丁○○」之姓名等語。
    (四)經查：
      1.另案被告甲○○確曾於92年12月16日持偽造之「己○○
        」國民身分證，與另一成年女子持變造之「丁○○」國
        民身份證，共同前往址設台中縣大雅路251 號之「超級
        機車行」，委託不知情之該機車行人員經銷代辦，向東
        元公司以附條件買賣分期付款方式，購買車號QXF-096
        號機車1 部，甲○○並冒稱其係「己○○」本人為購車
        人，至上開成年女子則偽稱係「丁○○」本人為連帶保
        證人，甲○○復於附條件買賣契約書及本票上偽簽「己○○」之姓名，另該名自稱「丁○○」之成年女子則在
        附條件買賣契約書及本票上偽造「丁○○」之姓名，甲○○繼持上開偽造之附條件買賣契約書及本票以行使交
        付予該機車行承辦人員，使該機車行承辦人員陷於錯誤
        而收執等情，業據證人甲○○於本院審理中結證明確（
        本院卷第218 至231 頁參照），並有附條件買賣契約書
        及本票各1 紙附卷可據（詳本院卷附證件存置袋），亦
        有內政部警政署刑事警察局鑑驗通知書1 份（本院卷第
        54 、55 頁參照）、交通部公路總局台中區監理所台中
        市監理站96年4 月17日中監中字第0960002407號函檢附
        車號OXF-096 號重型機車之過戶登記書暨相關資料1 份
        （本院卷第63、68至73頁參照）及臺灣高等法院台中分
        院94年度上更(一)字第76號刑事判決1 份（臺灣台中地方
        法院檢察署95年度偵緝字第45號卷第36至43頁參照）在
        卷可考，固堪認定確屬實情。
      2.惟查，被告並非於上開時、地與另案被告甲○○共同行
        使變造國民身份證及於附條件買賣契約書、本票上偽造
        「丁○○」姓名而自稱「丁○○」之成年女子乙情，業
        據證人甲○○於本院審理中結證稱：與伊一同至超級機
        車行買車之女子並非被告，因為當初辦理對保時，該名
        女子係持伊所變造之丁○○國民身份證，而該變造國民
        身份證上之照片如果是被告之照片，該名女子就是被告
        ，但卷附切結同意書上丁○○之國民身份證上之照片並
        非伊所貼上，伊當初所貼之照片並非該張照片，亦即該
        國民身份證並非伊所變造等語明確（本卷第230 、231
        頁參照），而觀諸東元公司所提供上開自稱「丁○○」
        之成年女子於辦理車號OXF-096 號重型機車對保手續時
        所提出之「丁○○」國民身份證影本（本院卷第250 頁
        參照）及本案被告購買車號BL5-308 號重型機車所提出
        之「丁○○」國民身份證影本（詳本院卷附證件存置袋
        ），其上所貼之照片顯然不同，亦即上開自稱「丁○○
        」之成年女子於辦理車號OXF-096 號重型機車對保手續
        時所提出之「丁○○」國民身份證影本上所貼之照片並
        非被告之照片，已足見證人甲○○前揭所言非虛。再者
        ，經本院將前揭附條件買賣契約書、本票及被告購買車
        號BL5-308 號重型機車時曾偽簽「丁○○」姓名之切結
        同意書、附條件買賣契約書，連同被告當庭書寫之筆跡
        、臺灣高雄女子監獄所提供被告平日書寫之筆跡，併送
        法務部調查局鑑定，該局以照相放大、歸納分析及特徵
        比對等鑑定方法，亦鑑定確認前揭附條件買賣契約書及
        本票上「丁○○」之姓名並非被告之筆跡，有該局96年
        9 月28日調科貳字第09600423240 號鑑定書1 份附卷可
        參（本院卷第140 、141 頁參照），益證證人甲○○前
        揭結詞確屬實情。至證人甲○○於本院審理中雖曾證稱
        ：被告即是與伊一同前往超級機車行買車而自稱「丁○○」之女子云云；然證人甲○○此部分之證述不惟與事
        實顯然不符，甚且證人甲○○嗣於本院審理中亦結證稱
        ：因為時間經過太久，所以很多細節伊完全不記得，可
        能是伊之前帶另一個女子去買車成功後，再將丁○○的
        身分證交給余英傑等語（本院卷第230 頁參照），顯見
        證人甲○○或因至本院到庭作證時，距離本件案發時間
        已歷時約4 年，因而容有記憶錯誤之情形，自難僅憑證
        人甲○○此部分之陳述，而遽認被告確有於前揭時、地
        與甲○○共同行使變造國民身份證，並偽稱係「丁○○
        」本人為連帶保證人，而有於附條件買賣契約書及本票
        上偽造「丁○○」姓名之行為，即難逕認被告確有公訴
        人所指此部分之犯行。
    (五)綜上所述，被告究否確有公訴人所指此部分之犯行，本院
      認仍存有合理之懷疑，尚未到達確信其為真實之程度。此
      外，復查無其他積極證據足資認定被告有此部分之犯行，
      揆諸首揭法律規定與說明，既無足夠證據確信公訴人上揭
      指述為真實，本應就此部分為被告無罪之諭知，然依公訴
      意旨所示，被告此部分行使偽造特種文書、行使偽造私文
      書及詐欺取財之犯行若成立犯罪，與被告上開經本院論罪
      科刑部分，有修正前連續犯之裁判上一罪關係；另被告此
      部分偽造有價證券之犯行若成立犯罪，因與被告上開經本
      院論罪科刑部分，有手段、目的之牽連關係，而具有修正
      前牽連犯之裁判上一罪關係，爰均不另為無罪之諭知，併
      予敘明。
據上論斷，應依刑事訴訟法第299 條第1 項前段，刑法第2 條第
1 項前段、第210 條、第212 條、第216 條、第339 條第1 項、
第219 條，修正前刑法第28條、第55條後段、第41條第1 項前段
，修正前罰金罰鍰提高標準條例第2 條，現行法規所定貨幣單位
折算新臺幣條例第2 條，中華民國96年罪犯減刑條例第2 條第1
項第3 款、第7 條，判決如主文。
本案經檢察官李佳韻到庭執行職務。
中    華    民    國    97    年    2     月    29    日
                  刑事第八庭  審判長法  官  李璧君
                                    法  官  曾鈴
                                    法  官  陳振嘉
以上正本證明與原本無異。
如不服本判決應於收受本判決後10日內向本院提出上訴書狀，並
應敘述具體理由，如未敘述上訴理由者，應於上訴期間屆滿後20
日內補提理由書狀於本院（均須按他造當事人之人數附繕本）「
切勿逕送上級法院」。
中    華    民    國    97    年    2     月    29    日
                                    書記官  顏宗貝
附錄本件判決論罪科刑法條：
刑法第210 條
偽造、變造私文書，足以生損害於公眾或他人者，處5 年以下有
期徒刑。
刑法第212 條
偽造、變造護照、旅券、免許證、特許證及關於品行、能力、服
務或其他相類之證書、介紹書，足以生損害於公眾或他人者，處
1 年以下有期徒刑，拘役或300 元以下罰金。
刑法第216 條
行使第210 條至第215 條之文書者，依偽造、變造文書或登載不
實事項或使登載不實事項之規定處斷。
刑法第339 條
意圖為自己或第三人不法之所有，以詐術使人將本人或第三人之
物交付者，處5 年以下有期徒刑、拘役或科或併科1 千元以下罰
金。
以前項方法得財產上不法之利益或使第三人得之者，亦同。
前二項之未遂犯罰之。


司法院資訊處製作；財團法人民間司法改革基金會備份。
